臺灣臺北地方法院刑事判決　　　　　　 95年度簡上字第386號
公　訴　人　臺灣臺北地方法院檢察署檢察官
上　訴　人　甲○○
即　被　告
上列上訴人即被告因詐欺案件，不服中華民國95年11月9 日本院
95年度簡字第3495號第一審刑事簡易判決（聲請簡易判決處刑案
號：臺灣臺北地方法院檢察署95年度偵字第12634 號）提起上訴
，本院管轄之第二審合議庭判決如下：
    主  文
原判決撤銷。
甲○○幫助意圖為自己不法之所有，以詐術使人將本人之物交付
，累犯，處有期徒刑伍月，如易科罰金，以銀元佰元即新臺幣
玖佰元折算壹日。
    事  實
一、甲○○曾因偽造文書案件，經臺灣高等法院以89年度上訴字
    第212 號刑事判決判處有期徒刑3 月確定，於民國89年9 月
    8 日因羈押折抵期滿而執行完畢在案。詎仍不知悔改，可預
    見將自己銀行帳戶存摺、金融卡、印鑑章及密碼提供他人使
    用，可能遭不詳之人利用遂行詐欺犯罪，而隱匿他人犯罪所
    得財物或財產利益之流向，竟仍基於幫助他人詐欺之未必故
    意，先於93年11月8 日前往臺北國際商業銀行新店分行開立
    帳號0000000000000 號帳戶，再於93年11月8 日或11月9 日
    下午5 時前某時，在不詳地點，以不詳代價，提供該帳戶之
    存摺、金融卡、印鑑章及密碼於不詳之人用以遂行詐欺犯行
    。該不詳之人取得上開帳戶後，旋於93年11月9 日下午5 時
    19分許，發送行動電話簡訊向彭志德佯稱：台端玉山銀行信
    用卡遭盜刷消費，應速持卡至自動櫃員機處理云云，致彭志
    德信以為真，遂依該不詳之人之指示，於如附表所示時間，
    持其所有之數張金融卡，透過自動櫃員機匯款如附表所示金
    額，至甲○○所有帳戶、李振華（因為前案確定判決之效力
    所及，經臺灣高雄地方法院檢察署處分不起訴確定在案）所
    有合作金庫商業銀行岡山分行帳號0000000000000 號帳戶及
    張正文（經臺灣板橋地方法院檢察署發布通緝中）所有中國
    信託商業銀行新莊分行帳號0000000000000 號帳戶內，致生
    財產損害。嗣彭志德完成匯款後，經查證始知受騙，旋報警
    查知上情。
二、案經被害人彭志德訴由臺北市政府警察局松山分局移請臺灣
    臺北地方法院檢察署檢察官偵查後聲請簡易判決處刑。
    理  由
一、訊據被告甲○○固不否認上開帳戶為伊親自開立，但於警詢
    、偵訊及本院均矢口否認提供帳戶予他人使用，辯稱：因當
    時伊任職之歐儷文具有限公司要求開立帳戶以供薪資匯款之
    用，但因伊缺錢，開戶時存入2 千元，立即再領出使用；開
    戶後，伊將帳戶密碼及存摺、金融卡置於住處桌上進房睡覺
    ，惟與伊同住之黃玲華（伊暱稱「姊姊」）患有精神病，竟
    將存摺、密碼、金融卡拿去丟掉，伊立刻申報遺失，經銀行
    人員告知始知帳戶遭到凍結云云。惟查：
  (一)被告於93年11月8 日在臺北國際商業銀行新店分行開立帳號
    0000000000000 號帳戶，為被告所承認，且有臺北國際商業
    銀行新店分行94年4 月29日北商銀新店（094）字第00012號
    函檢附交易明細表、歷史明細檔查詢單、印鑑卡、開戶基本
    資料、身分證及健保卡正反面影本等件在卷可按（見偵查卷
    第27至31頁）；嗣彭志德於93年11月9 日下午5 時19分許接
    獲不詳之人傳入之行動電話簡訊1 則稱其玉山銀行信用卡遭
    盜刷云云，彭志德遂依該不詳之人指示至自動櫃員機操作，
    分別匯款如附表所示，其中189,500 元匯入被告所有上開帳
    戶等情，則據彭志德於警詢時指述綦詳（見偵查卷第44至46
    頁），且有彭志德提出之自動櫃員機交易明細表9 張附卷可
    考（見偵查卷第49頁），核與上開帳戶之交易明細表、歷史
    明細檔查詢單內容相符，堪以認定彭志德遭不詳之人詐騙而
    於附表所示時間匯款至被告所有帳戶之事實。故本件爭點在
    於，被告有無提供上開帳戶於不詳之人使用。
  (二)按認定犯罪事實所憑之證據，並不以直接證據為限，即綜合
    各種間接證據，本於推理作用，為認定犯罪事實之基礎，仍
    非法所不許，最高法院著有27年滬上字第64號判例要旨可參
    。觀諸臺北國際商業銀行新店分行帳戶之歷史明細檔查詢單
    所示，被告於93年11月8 日開戶時存入2 千元，即於同日提
    領一空，復於同日存入60元再提領22元，翌日即11月9 日則
    存入2 元、提領19元，可見此2 日有瑣碎小額之提存紀錄，
    與一般使用帳戶之習慣不同，顯有異常。且彭志德於93年11
    月9 日當天下午5 時以後即接獲詐騙簡訊而前往匯款3 筆，
    於翌日即93年11月10日入帳，旋於同日遭提領一空，是彭志
    德遭詐騙匯款之時間與被告開立帳戶、異常存提交易之時間
    緊接，適足推認被告係將帳戶存摺、密碼及金融卡交予不詳
    之人使用，該不詳之人始可能於此密接時間內用以遂行詐騙
    犯行。至被告辯稱：黃玲華將帳戶丟掉云云，殊難想像帳戶
    於此短時間內遭嫌犯隨機拾得並遂行犯罪，實無可採信。綜
    合上情，已足推認被告應係主動將帳戶之存摺、金融卡及密
    碼交予他人使用，而非遺失。
  (三)被告固辯稱：伊臺北國際商業銀行帳戶擬作為薪資轉帳使用
    云云。惟查被告發現帳戶遺失之時點：「一直到公司要開戶
    簿子影印，被告才知東西不見，被精神病姊姊拿去丟了，被
    告馬上去報遺失，被銀行人員說：『帳戶凍解』」、「（問
    ：你臺北商銀的新店分行帳戶遺失後，公司薪水如何撥給你
    ？）我就再去開華僑銀行的，公司指定要我去開華僑銀行的
    ，我曾經拿臺北商銀的給公司但公司不同意，所以我就把帳
    戶放在家裡」、「公司要我拿存摺影印的時候，我就找不到
    了。應該是11月22日當天發現不見，當天就去銀行」云云（
    見本院卷第3 頁、第93頁至反面），對照證人張蘭美即臺北
    國際商業銀行新店分行辦事員證述被告於93年11月22日前往
    該銀行申報遺失屬實（見偵查卷第41至43頁），倘依被告所
    辯，其於93年11月22日當天始發現上開帳戶存摺、密碼及金
    融卡遺失後，故另行前往華僑銀行開設帳戶以供薪資轉帳。
    但查，被告早於93年11月15日即前往華僑銀行新店分行開立
    帳戶，此有華僑銀行新店分行96年2 月2 日（96）僑銀新店
    字第11號函檢附開戶基本資料、存摺往來明細表足憑（見本
    院卷第37至39頁），顯與被告所述時間先後不合，其辯解難
    以採信。況被告既稱公司表明不同意伊使用臺北國際商業銀
    行帳戶作為薪資轉帳之用，且伊於93年11月15日已在華僑銀
    行新店分行開設帳戶，何以93年11月22日當天又擬提出臺北
    國際商業銀行帳戶存摺影印交給公司？其辯解自相矛盾，顯
    係臨訟杜撰之詞。基此，被告開立臺北國際商業銀行帳戶之
    目的應非作為薪資轉帳使用。
  (四)至被告雖辯稱：帳戶存摺、金融卡及密碼被黃玲華丟掉云云
    ，並提出黃玲華之重大傷病免自行部分負擔證明卡、全民健
    康保險證明卡、天主教耕莘醫院診斷證明書為證（見本院卷
    第28、29頁）。然據被告於警詢時稱：「因我出去玩，回家
    就發現不見了。遺失確實日期不清楚」云云（見偵查卷第43
    頁），並未指出黃玲華其人；嗣於偵訊中改稱：「我在遺失
    當月23日就去報遺失」、「（問：在何處遺失？）在家裡，
    被精神病姊姊搞掉了」（見偵查卷第60頁），於本院中供稱
    ：「我早上在睡覺，她在做什麼我不知道。我沒有發現她拿
    我的東西去丟」云云（見本院卷第93頁反面），可見被告對
    於帳戶存摺、金融卡及密碼何時、何地由黃玲華以何方式丟
    棄或破壞，均未親見親聞，無從確定。又觀諸被告提出之文
    件，僅可證明黃玲華患有「智能不足併精神病症狀」，至於
    黃玲華與本案之關聯性，被告既自承從未發現黃玲華拿伊東
    西去丟，如前述，且被告又稱：「我沒有看到黃玲華丟我的
    東西，但因為家裡只有住我們二人，除了是他丟的之外，沒
    有別人」、「我有問姊姊，可是問姊姊也不知道」、「我姊
    姊沒有親口告訴我說她把我的帳戶丟掉，這是我推測的」、
    「是那個姊姊的妹妹告訴我她以前做過這個事，是在我家發
    生的。她剪的是她自己的存摺，是10幾年前的事。（被告改
    稱）是在她家發生，不是在我家」等情（見本院卷第25頁、
    第92頁反面、第93頁反面），是被告自承曾詢問黃玲華，黃
    玲華已表示不知情，被告亦從未發現黃玲華有何翻動伊東西
    之情形；縱黃玲華於數十年前在自己家中剪過存摺一事屬實
    ，時間已甚久遠，難認具合理關聯；又倘黃玲華係習慣將存
    摺等物剪壞，亦無流入不詳之人手中而遭到盜用之理。綜上
    可知，被告乃空言臆測本件帳戶存摺、金融卡及密碼為黃玲
    華所丟棄或剪壞，毫無所據，又與常情不合，其辯解自難遽
    採，本院認無訊問證人黃玲華之必要，附此說明。
  (五)綜上，本案事證明確，被告於不詳時、地，以不詳代價，提
    供帳戶於不詳之人使用遂行詐欺犯行，洵堪認定，應予依法
    論罪科刑。
二、論罪科刑之依據：
  (一)查被告行為後，刑法於94年1 月7 日修正通過，於94年2 月
    2 日公布，於95年7 月1 日施行，其中修正第2 條、第30條
    、第33條、第41條、第47條等規定。按行為後法律有變更者
    ，適用行為時之法律，但行為後之法律有利於行為人者，適
    用最有利於行為人之法律，現行刑法第2 條第1 項訂有明文
    。此條規定乃與刑法第1 條罪刑法定主義契合，而貫徹法律
    禁止溯及既往原則，係規範行為後法律變更所生新舊法律比
    較適用之準據法，是刑法第2 條本身雖經修正，但刑法第2
    條既屬適用法律之準據法，本身尚無比較新舊法之問題，應
    一律適用裁判時之現行刑法第2 條規定以決定適用之刑罰法
    律，先予辨明。又以本次刑法修正之比較新舊法，應就罪刑
    有關之共犯、未遂犯、想像競合犯、牽連犯、連續犯、結合
    犯，以及累犯加重、自首減輕暨其他法定加減原因（如身分
    加減）與加減例等一切情形，綜其全部罪刑之結果而為比較
    ，最高法院95年5 月23日著有95年度第8 次刑庭會議決議可
    資參照。嗣最高法院於95年11月7 日95年度第21次刑事庭會
    議再著有決議認為，前揭決議係就「刑法94年修正施行後之
    法律比較適用決議」，而刑法第2 條係規範行為後「法律變
    更」所生新舊法比較適用之準據法，故如新舊法處罰之輕重
    相同，即無比較適用之問題，非此條所指之法律有變更，應
    依一般法律適用原則，適用裁判時法，例如：修正後刑法第
    55條就想像競合犯部分增加但書關於科刑之限制，為法理之
    明文化，而修正後刑法第59條則為法院就酌減審認標準見解
    之明文化，均非法律變更，其餘為純文字修正者，更應同此
    。經查：
  (1)刑法第339 條第1 項詐欺取財罪，法定刑得處銀元1 千元以
    下罰金，據修正後刑法施行法增訂第1 條之1 ：「中華民國
    94年1 月7 日刑法修正施行後，刑法分則編所定罰金之貨幣
    單位為新臺幣。94年1 月7 日刑法修正時，刑法分則編未修
    正之條文定有罰金者，自94年1 月7 日刑法修正施行後，就
    其所定數額提高為30倍。但72年6 月26日至94年1 月7 日新
    增或修正之條文，就其所定數額提高為3 倍」及刑法第33條
    第5 款修正為：「主刑之種類如下：五、罰金：新臺幣1 千
    元以上，以百元計算之」等規定，是依修正後之法律，刑法
    第339 條第1 項詐欺取財罪所得科處之罰金刑最高額維持不
    變，最低額則提高為新臺幣1 千元，是比較修正前、後之刑
    罰法律，自以被告行為時關於科處罰金刑之法律較有利於被
    告。
  (2)而刑法第30條第1 項、第2 項修正前規定為：「幫助他人犯
    罪者，為從犯。雖他人不知幫助之情者，亦同。從犯之處罰
    ，得按正犯之刑減輕之」，修正後則為：「幫助他人實行犯
    罪行為者，為幫助犯。雖他人不知幫助知情者，亦同。幫助
    犯之處罰，得按正犯之刑減輕之」，係將「從犯」修正為「
    幫助犯」，並明示幫助犯之成立，應以被幫助者著手犯罪之
    實行，且具備違法性為必要，至於被幫助者是否具有有責性
    ，則不影響幫助犯之成立，而幫助犯之刑仍維持依正犯之刑
    減輕之效果，此有修正理由可資參照。基此，本案被告幫助
    他人所為之數詐欺犯行既均已既遂，則無論依照修正前或修
    正後刑法第30條第1 項、第2 項，對於被告並無有利不利之
    別，揆諸前揭最高法院95年度第21次刑事庭會議決議之意旨
    ，並無比較新舊法之必要，故應逕適用被告修正後之刑法第
    30條第1 項、第2 項論擬。
  (3)而被告於前次有期徒刑之執行完畢後，5 年以內再故意犯本
    件有期徒刑以上之罪，不論依修正前之刑法第47條或修正後
    之刑法第47條第1 項之規定，均構成累犯，是對被告而言並
    無有利或不利之情形，故依刑法第2 條第1 項前段規定，應
    逕依修正後刑法第47條第1 項前段，論以累犯，並加重其刑
    ，無比較新舊法之必要。
  (4)從而，揆諸前揭最高法院決議2 則及修正後刑法第2 條第1
    項前段、後段規定之「從舊、從輕」原則，除刑法第30、47
    條，應直接適用修正後之規定，無須比較外，關於法定之罰
    金刑範圍，則應適用被告行為時之法律，即修正前刑法之相
    關規定，予以論處。
  (二)查被告僅交付存摺、金融卡及密碼於姓名年籍不詳之人，而
    對其後某姓名年籍不詳之人之詐欺犯行提供助力，並無共同
    實施詐欺犯行之犯意聯絡或行為分擔，亦即，被告所實施者
    ，非屬詐欺犯行之構成要件行為，應為幫助犯。是核被告所
    為，係刑法第339 條第1 項詐欺取財罪之幫助犯，應依正犯
    之刑減輕之。至姓名年籍不詳之人雖有利用被告提供之帳戶
    詐欺彭志德財物，惟既未緝獲到案說明，究為一人化名單獨
    犯罪或為數人共同犯罪，無從認定，縱為數人犯罪，尚查無
    證據可證渠等有何犯意聯絡或行為分擔，況前開詐欺行為究
    屬偶發因素之隨機犯，或恃此維生之常業犯，亦無證據可資
    佐證。從而，應為有利被告之認定，就正犯部分，僅以一般
    詐欺罪論，而不以常業詐欺罪相繩，是被告亦不論以常業詐
    欺罪之幫助犯，附此說明。又查被告曾因偽造文書案件，經
    臺灣高等法院以89年度上訴字第212 號刑事判決判處有期徒
    刑3 月確定，於89年9 月8 日因羈押折抵期滿而執行完畢等
    情，有臺灣高等法院被告前案紀錄表、公務電話紀錄及臺灣
    板橋地方法院刑事書記官辦案進行簿在卷可參（見本院卷第
    95至99、101 至104 頁），是被告於前次徒刑之執行完畢後
    ，5 年以內故意再犯本件有期徒刑以上之罪，為累犯，應依
    修正後刑法第47條第1 項前段規定，加重其刑，爰先加重後
    減輕之。
  (三)原審對被告之論罪科刑固非無見，但漏未依刑法第47條第1
    項規定論以累犯並加重其刑，容有未洽。被告上訴意旨否認
    犯行並指摘原判決不當，雖無理由，但原判決既有可議，自
    屬無可維持，應將原判決予以撤銷改判。爰審酌被告本有正
    當職業及固定收入，仍不思正途取財，竟開立帳戶提供他人
    詐騙之用，其犯罪之動機雖為貪圖小利，但造成彭志德受有
    如附表所示之財物損失合計達427,016 元，其中189,500 元
    匯入被告之帳戶，均遭提領一空，損害金額甚鉅，且被告始
    終矢口否認犯行，態度傲慢，於本院準備程序中稱：是彭志
    德自己笨才會被騙（見本院卷第26頁），又推諉精神障礙之
    黃玲華，試圖卸責，毫無悔意等一切情狀，判處有期徒刑5
    月。又查被告於行為時即94年2 月2 日修正公布前刑法第41
    條第1 項前段規定：「犯最重本刑為5 年以下有期徒刑以下
    之刑之罪，而受6 個月以下有期徒刑或拘役之宣告，因身體
    、教育、職業、家庭之關係或其他正當事由，執行顯有困難
    者，得以1 元以上3 元以下折算1 日，易科罰金」，又依95
    年5 月17日修正前罰金罰鍰提高標準條例第2 條規定，就其
    原定數額提高為100 倍折算1 日，則被告行為時之易科罰金
    折算標準，應以銀元300 元折算1 日，經折算為新臺幣後，
    應以新臺幣900 元折算為1 日；惟94年2 月2 日修正公布之
    刑法第41條第1 項前段則規定：「犯最重本刑為5 年以下有
    期徒刑以下之刑之罪，而受6 個月以下有期徒刑或拘役之宣
    告者，得以新臺幣1 千元、2 千元或3 千元折算1 日，易科
    罰金」；比較修正前後之易科罰金折算標準，以94年2 月2
    日修正公布前之刑法規定，較有利於被告，則應依刑法第2
    條第1 項前段規定，適用修正前刑法第41條第1 項前段及95
    年5 月17日修正前罰金罰鍰提高標準條例第2 條等規定，定
    其易科罰金折算標準及銀元折算新臺幣之標準，以示懲儆。
據上論斷，應依刑事訴訟法第455 條之1 第1 項、第3 項、第36
9 條第1 項前段、第370 條但書、第364 條、第299 條第1 項前
段，94年2 月2 日修正後刑法第2 條第1 項前段、第30條第1 項
、第2 項、第47條第1 項，刑法第339 條第1 項前段，94年2 月
2 日修正前刑法第41條第1 項前段，刑法施行法第1 條之1 ，95
年5 月17日修正前罰金罰鍰提高標準第2 條，現行法規所定貨幣
單位折算新臺幣條例第2 條，判決如主文。
本案經檢察官於知慶到庭執行職務。
中　　華　　民　　國　　96　　年　　7 　　月　　11　　日
　　　　　　　　　刑事第六庭審判長  法　官　周占春
                                    法  官  趙子榮
                                    法  官  林晏如
上正本與原本無異。
不得上訴。
                                    書記官  楊盈茹
中　　華　　民　　國　　96　　年　　7 　　月　　12　　日
附錄本案論罪科刑法條全文：
中華民國刑法第339條
意圖為自己或第三人不法之所有，以詐術使人將本人或第三人之
物交付者，處5 年以下有期徒刑、拘役或科或併科1 千元以下罰
金。
以前項方法得財產上不法之利益或使第三人得之者，亦同。
前二項之未遂犯罰之。
94年2月2日修正後中華民國刑法第30條
幫助他人實行犯罪行為者，為幫助犯。雖他人不知幫助之情者，
亦同。
幫助犯之處罰，得按正犯之刑減輕之。
附表：
┌──┬────────┬───────┬───────┐
│編號│   匯款時間     │匯入帳戶所有人│   匯入金額   │
│    │（93年11月9日） │              │  （新臺幣）  │
├──┼────────┼───────┼───────┤
│ １ │晚間8時5分      │被告          │      99,900元│
├──┼────────┼───────┼───────┤
│ ２ │晚間8時7分      │被告          │      44,800元│
├──┼────────┼───────┼───────┤
│ ３ │晚間8時21分     │被告          │      44,800元│
├──┼────────┼───────┼───────┤
│ ４ │晚間8時23分     │李振華        │      19,900元│
├──┼────────┼───────┼───────┤
│ ５ │晚間8時26分     │李振華        │      49,900元│
├──┼────────┼───────┼───────┤
│ ６ │晚間8時35分     │李振華        │      29,900元│
├──┼────────┼───────┼───────┤
│ ７ │晚間8時37分     │李振華        │      17,377元│
├──┼────────┼───────┼───────┤
│ ８ │晚間8時39分     │李振華        │      21,439元│
├──┼────────┼───────┼───────┤
│ ９ │晚間9時52分     │張正文        │       1,000元│
├──┼────────┼───────┼───────┤
│ １０ │晚間10時2分     │張正文        │      98,000元│
├──┴────────┴───────┴───────┤
│                                 合計共遭詐騙427,016元│
│                           其中匯入被告帳戶計189,500元│
│                             匯入李振華帳戶計138,516元│
│                             匯入張正文帳戶計 99,000元│
└───────────────────────────┘
